臺北高等行政法院判決
　　　　　　　　　　　　　　　　　　93年度訴字第03087號
　　　　　　　　　　　　　　　.
原　　　告　甲○○
訴訟代理人　何崇民律師
複　代理人　高瑩律師
被　　　告　經濟部智慧財產局
代　表　人　蔡練生（局長）
訴訟代理人　乙○○
上列當事人間因新型專利申請事件，原告不服經濟部中華民國93
年7月29日經訴字第09306223080號訴願決定，提起行政訴訟，本
院判決如下：
　　主  文
原告之訴駁回。
訴訟費用由原告負擔。
　　事  實
一、事實概要：原告於民國（下同）90年7月27日以「套筒展示
    架」向被告申請新型專利，經被告編為第00000000號審查，
    不予專利。原告不服，申請再審查，案經被告於93年3月22
    日以（九三）智專三（三）05052字第09320272170號專利再
    審查核駁審定書仍為本案應不予專利之處分。原告不服，提
    起訴願，遭決定駁回，遂提起行政訴訟。
二、兩造聲明：
    (一)原告聲明：
      1.訴願決定及原處分均撤銷。
      2.訴訟費用由被告負擔。
    (二)被告聲明：
      如主文所示。
三、兩造之爭點：
    本案是否有違核駁審定時專利法第98條第2項進步性之規定
    ，不符新型專利之要件？
　　(一)原告主張：
      1.訴願核駁理由主要係下列兩點：
        (1)本案主要之卡合作用係在於凸部、套接端與卡掣凸板
          ；引證案（即公告第325727號，工具展示架（卡）之
          卡制件結構）係採用卡鉤與卡抵片來達到卡掣作用，
          而本案係為引證案之等效元件，雖本案基本上係利用
          「凸起塊」之技術手段，惟其與引證案差異處僅在於
          本案之凸部數量或大小之改變，此乃簡單之元件轉用
          ，並未增進功效。
        (2)本案雖將卡掣結構改為分離式設計，然卡掣力大小則
          與凸部之大小及數量有關，本案之凸部數量較多，自
          可獲得較強卡掣力之效果；惟此種增強卡掣力效果並
          非導因於將展示架與卡掣結構改為分離式設計所致，
          自難謂本案具有功效之增進，故本案之功效與引證案
          相較，亦不具有進步性。
          本案被核駁之主要原因乃係因訴願委員之疏失，未能
          理解本案將展示架與卡掣結構改為分離式設計之目的
          ，並無視本案之說明所致，因其以敷衍了事的態度認
          定本案僅係利用增加凸部數量來達到增強卡掣力之效
          果，與分離式設計之結構無關，因而誤認為本案不具
          進步性，並維持不予專利之處分。
        本案確實係以凸起塊卡固套筒，然而本案確令設有增強
        套筒卡掣力之結構，該訴願委員認為卡掣力大小僅與凸
        部之大小及數量有關，與展示架、卡掣結構採分離式設
        計並無關聯，故而維持不予專利之處分，此乃委員認知
        上的錯誤所致，實際上本案於再審查及訴願中均一再提
        及，本案之展示架與卡掣結構採分離式設計之原因，乃
        係當套筒套入定位塊後，展示架之套接端插入定位塊之
        套孔內，令套接端之凸部「由內而外」的推抵定位塊之
        卡掣凸板，而迫使卡掣凸板與套筒卡固更為緊密，進而
        達到增強定位塊與套筒卡掣力之功效；由此可知展示架
        與卡掣結構採分離式之設計確實可增加卡掣力，而本案
        明顯具有進步性實屬無庸置疑；該訴願委員卻不對此一
        結構設計加以分析理解，而僅以簡單幾句話帶過便認定
        本案不具進步性，對於該訴願委員卻無視此一說明，逕
        自將展示架、卡掣凸板分離示設計視為無用之構造可知
        ，該訴願委員分明只是複抄被告之處分理由，而未能在
        明確瞭解本案之結構特徵後再作出合理的定奪，此乃訴
        願委員之疏失，實無法令人心服。
      2.結論
        由上清楚可知，本案之申請專利範圍明顯將展示架與卡
        掣凸板採分離式之設計定義於其中，且亦明示展示架、
        卡掣凸扳採分離式所能達到的功效與具體方式，然而無
        奈委員卻以「卡掣力大小僅與凸部之大小及數量有關，
        並非導因於將展示架與卡掣結構改為分離式設計所致」
        ，而將本案核駁，此乃委員認知上的誤差所致，故本案
        創作人特別在此釐清，本案因採「分離式」之設計，故
        可利用套接端之凸部「由內而外」的推抵卡掣凸板，令
        卡掣凸板向外凸出而增強定位塊與套筒間之卡掣力，本
        案之設計不僅在凸部之數量上做增減，其主要係利用由
        內而外的推抵卡掣凸板，令套筒結合更為緊固不易掉落
        ，因此本案實具有明顯的進步性，亦符合專利法第98條
        第2項之規定，實不該以被告草率且斷章取義的方式來
        將本案核駁，如此不僅僅讓人深感痛心疾首，同時此一
        錯誤審定結果亦造成原告財務上之損失，更甚者，亦會
        導致與原告相同之專利創作者，對專利審查制度以及審
        查委員之專業素養，抱持相當大之疑慮。故請貴院，能
        秉持審慎公正之原則，撤銷被告認定本案係不符專利法
        第98條第2項所述新型專利之不當處分。
    (二)被告主張：
      1.起訴理由略以，訴願委員認為本案卡掣力大小僅與凸部
        之大小及數量有關，與展示架、卡掣結構採分離式設計
        並無關聯；而本案之展示架與卡掣結構採分離式設計之
        原因，乃當套筒套入定位塊後，展示架之套接端插入定
        位塊之套孔內，令套接端之凸部由內而外的推抵定位塊
        之卡掣凸板，而迫使卡掣凸板與套筒卡固更為緊密，進
        而達到增強定位塊與套筒卡掣力之功效云云；惟查本案
        展示架體一端形成一吊端，另端形成一套接端，該套接
        端成圓柱狀，於二相對之外周面分別突設有一凸部；該
        定位塊呈對應套筒一端套口之幾何型態，可套塞於套筒
        之套口中，其二相對外側面分別剖設有一卡掣凸板，而
        長軸向內緣則開設有一套孔，該套孔用以供該套接端套
        設其中，使該展示架體呈套設結合。而87年1月21日公
        告之第00000000號專利案（即引證案）利用套插片之卡
        扣（15）嵌設於吊卡上，而其套插片併合的餘隙使其具
        有彈性壓縮裕度，並於套插片形成一彈性卡抵片（14）
        ，以其上之凸點於插結工具時能獲得穩固之卡制定位。
        本案主要利用套接端之凸部，由內向外推抵定位塊之卡
        側凸板之凸點以使套筒卡固更為緊密，而引證案利用套
        插片併合之彈性以及套插片上之彈性卡抵片上之凸點，
        與套筒卡固更為緊密，本案與引證案之差異處僅在於本
        案之卡側凸板之數量不同，與利用凸塊向外推的力量，
        但與引證案相較，本案稱有增強之卡掣能力，係增加習
        知之卡掣構件數量所致，而引證案具有彈性卡抵片及套
        插片併合之彈性，自難謂本案具有功效之增進，故本案
        係運用申請前引證案之既有技術或知識，而為熟習該項
        技術者所能輕易完成且未能增進功效，自不具進步性，
        起訴理由不足採，難稱有理由。
      2.綜上所述，被告原處分並無違法，敬請駁回原告之訴。
　　理  由
一、按凡對物品之形狀、構造或裝置之創作或改良，而可供產業
    上利用之新型者，得依法申請取得新型專利，固為本件核駁
    處分時專利法第97條暨第98條第1項前段所明定。惟其新型
    如「係運用申請前既有之技術或知識，而為熟習該項技術者
    所能輕易完成且未能增進功效時」，仍不得依法申請取得新
    型專利，復為同法第98條第2項所明定。
二、本件系爭第00000000號「套筒展示架」新型專利申請案，包
    含一展示架體及定位塊，其中：該展示架體係為一可供吊掛
    之板塊，一端形成一吊掛端，另端形成一套接端，該套接端
    係呈圓柱狀，於二相對之外周面適當處分別突設有一凸部；
    該定位塊係呈對應套筒一端套口之幾何型態，恰可套塞於套
    筒之套口中，其二相對外側面分別剖設有一卡掣凸板，而長
    軸向內緣則開設有一套孔，該套孔二組相對之內壁面係分別
    形成一間距較大之第一內壁，與間距較小之第二內壁，用以
    供該套接端套設其中，藉以使得套筒得以與該展示架體呈套
    設結合，而具備不易脫離、防盜及展示美觀等特點者。經被
    告一再審查，認本案主要之卡合作用在於凸部、套接端與卡
    掣凸板；而87年1月21日公告之第00000000號「工具展示架
    （卡）之卡制件結構」新型專利案（即引證案）之卡合作用
    在於卡鉤與卡抵片，本案與之相較，二者為等效元件；且本
    案基本上亦係利用「凸起塊」之技術手段，其與引證案差異
    處僅在於本案之凸部數量或大小之改變，此乃簡單之元件轉
    用，並未增進功效；故本案係運用申請前既有之技術或知識
    ，而為熟習該項技術者所能輕易完成且未能增進功效，自不
    具進步性，乃為應不予專利之處分。原告不服，依序提起訴
    願及行政訴訟；兩造之主張各如事實欄所載，其爭點厥為本
    案是否有違核駁審定時專利法第98條第2項進步性之規定，
    不符新型專利之要件？
三、原告主張本案具進步性，無非認本案之展示架與卡掣結構採
    分離式設計之原因，乃係當套筒套入定位塊後，展示架之套
    接端插入定位塊之套孔內，令套接端之凸部「由內而外」的
    推抵定位塊之卡掣凸板，而迫使卡掣凸板與套筒卡固更為緊
    密，進而達到增強定位塊與套筒卡掣力之功效云云。惟查，
    本案展示架體一端形成一吊端，另端形成一套接端，該套接
    端成圓柱狀，於二相對之外周面分別突設有一凸部，該定位
    塊呈對應套筒一端套口之幾何型態，可套塞於套筒之套口中
    ，其二相對外側面分別剖設有一卡掣凸板，而長軸向內緣則
    開設有一套孔，該套孔用以供該套接端套設其中，使該展示
    架體呈套設結合；於本案之申請專利範圍中，並未揭示其展
    示架體之套接端與定位塊、套筒三者套合，套接端之凸部推
    抵定位塊之卡掣凸板時，能「迫使卡掣凸板與套筒卡固更為
    緊密」；且由本案圖3（剖示動作實施例圖）顯示，動作後
    之卡掣凸板與套筒仍有一段距離，並無任何部位接觸，可證
    原告訴稱動作後之卡掣凸板與套筒卡固更為緊密云云，並非
    事實。次查，引證案利用套插片之卡扣（15）嵌設於吊卡上
    ，而其套插片併合的餘隙使其具有彈性壓縮裕度，並於套插
    片形成一彈性卡抵片（14），以其上之凸點於插結工具時能
    獲得穩固之卡制定位；其與本案相較，二者均係利用相同之
    「凸起塊」卡掣之技術手段，本案主要卡合作用在於凸部、
    套接端與卡掣凸板，引證案之卡合作用則在於卡鉤與卡抵片
    ，二者為等效元件，其不同之處僅在於本案將展示架與卡掣
    結構改為分離式設計；惟此係構造之簡易改變，而為熟習該
    項技術者所能輕易完成者。至於卡掣力之大小，則與凸部之
    大小及數量有關，本案之凸部數量較多，自可獲得較強卡掣
    力之效果；惟此種增強卡掣力效果，並非導因於將展示架與
    卡掣結構改為分離式設計，而係增加習知之卡掣構造數量所
    致，自難謂本案具有功效之增進。故本案係運用申請前引證
    案之既有技術或知識，而為熟習該項技術者所能輕易完成且
    未能增進功效者，自不具進步性。是原告所訴，核不足採。
四、綜上所述，本案有違核駁審定時專利法第98條第2項進步性
    之規定，不符新型專利之要件。從而，被告所為本案應不予
    專利之處分，洵無違誤，訴願決定予以維持，亦無不合。原
    告仍執前詞，訴請撤銷，為無理由，應予駁回。
據上論結，本件原告之訴為無理由，依行政訴訟法第98條第3項
前段，判決如主文。
中　　華　　民　　國　　94　　年　 　8　　月　 31  　 日
                    第四庭審判長法　官  徐  瑞  晃
           　　　  　　　　　　 法　官  蕭  惠  芳
           　　　　  　　　　　 法　官  李  得  灶
上為正本係照原本作成。
如不服本判決，應於送達後20日內向本院提出上訴狀並表明上訴
理由，如於本判決宣示後送達前提起上訴者，應於判決送達後20
日內補提上訴理由書（須按他造人數附繕本）。
中　　華　　民　　國　　94　　年　 　9　　月　　6　　 日
            　　　　  　　　　　書記官  陳  清  容
